【裁判字號】    97,台上,1711
【裁判日期】    970814
【裁判案由】    損害賠償
【裁判全文】
最高法院民事判決            九十七年度台上字第一七一一號
上  訴  人  乙○○
訴訟代理人  周俊源律師
被 上訴 人  甲○○
訴訟代理人  蘇志成律師
上列當事人間請求損害賠償事件，上訴人對於中華民國九十七年
四月三十日台灣高等法院高雄分院更審判決（九十三年度訴更(一)
字第二號），提起上訴，本院判決如下：
    主  文
原判決關於命上訴人給付減少勞動能力損害新台幣四百八十七萬
八千七百九十二元、非財產上損害新台幣八十萬元暨各自民國九
十二年二月十九日起之利息及該訴訟費用部分均廢棄，發回台灣
高等法院高雄分院。
其他上訴駁回。
上訴訴訟費用，關於駁回其他上訴部分，由上訴人負擔。
    理  由
本件被上訴人主張：上訴人於民國九十年六月十四日上午八時十
分許，駕駛自用小客車沿高雄縣鳳山市○○○路外側快車道由北
往南行駛，因疏未注意車前狀況且車速過快，於同方向前方慢車
道之機車竄入其車道時，失控滑衝至對向慢車道內，而撞及伊所
騎乘之重型機車，致伊左腿前後十字韌帶撕裂、大腿肌肉裂傷見
骨十公分、半月狀軟骨撕裂、膝蓋脫位血腫、髕骨斷裂、腦震盪
、胸部壓迫傷、前額撕裂傷七公分及眼部視力受損，因而支出醫
藥費新台幣（下同）六萬二千六百十一元（已扣除上訴人先付之
六萬元及代償之十萬五千三百八十九元）、看護費十六萬元及交
通費四萬二千元，並損失一年未工作之薪資六十萬元及減少勞動
能力四百八十七萬八千七百九十二元，及非財產上之損害八十萬
元，共六百五十四萬三千四百零三元等情，爰於刑事訴訟程序附
帶提起民事訴訟，並依侵權行為之法律關係，求為命上訴人如數
給付，其中六百四十三萬六千四百十八元自訴狀繕本送達後即九
十二年二月十九日起，其餘十萬六千九百八十五元自擴張請求狀
送達之翌日即九十三年十二月十日起，均加計法定遲延利息之判
決。（上開十萬六千九百八十五元本息部分，被上訴人係於原審
更審時始擴張請求如上；另被上訴人其餘請求部分，分經原審於
更審前及更審時各判決其敗訴後，未據其聲明不服，各該部分因
未繫屬本院，不予贅列。）
上訴人則以：伊以時速五十公里於上開速限七十公里之路段行駛
，並未超速，伊因不明機車侵入而衝入對向車道，僅撞及台灣電
力股份有限公司（下稱台電公司）之變電箱，並未與被上訴人機
車相撞，且屬緊急避難，不具違法性，自不負侵權行為之責任。
縱認伊有過失，被上訴人當日連續工作二十四小時致未注意車前
狀況，亦與有過失。另其就一年無法工作之薪資、喪失勞動能力
及非財產上之損害請求賠償，均有不當等語，資為抗辯。
原審以：(一)被上訴人主張之事實，雖為上訴人所否認，惟調閱該
院九十一年度交上易字第三七號刑事案件全卷及道路交通事故調
查報告表、肇事現場照片及診斷證明書所示，綜觀各該相關行車
方向、撞擊位置及力道、車損情況、散落物位置，堪認被上訴人
主張車禍係因上訴人高速行駛，未注意車前狀況，因見同方向前
方慢車道有機車竄入其車道，即失控滑衝至對向慢車道內，適撞
及被上訴人所駕機車無疑。且依上訴人提出車禍之現場照片可知
，車禍現場旁有路燈、變電箱基座大小二座、樹木等物，對照上
開照片中慢車道旁之變電箱，及肇事現場照片中上訴人車輛毀損
之程度及位置，上訴人自陳係右前側車身撞及變電箱，而上訴人
車輛之後側車身及玻璃亦有嚴重毀損、破裂，縱如上訴人所言其
撞上該變電箱等情非虛，亦係因上訴人滑衝至對向慢車道後，車
尾先擦撞被上訴人機車，再撞上慢車道旁之變電箱所致，證人鄭
靜琪所述，與上開事實不符，並不可採，上訴人所辯未撞及被上
訴人云云，亦不足取。按汽車在雙向多車道行駛時，均應在遵行
車道內行駛，在劃有分向限制線之路段，不得駛入來車之車道內
。又汽車行駛時，駕駛人應注意車前狀況，並隨時採取必要之安
全措施，為道路交通安全規則第九十七條第一項第一款、第二款
及第九十四條第三項定有明文。上訴人考領有普通小型車駕駛執
照，對上開規定自知之甚詳，於雨後潮濕之路面行駛，未斟酌路
面情形謹慎慢行，以避免車輛打滑失控之情況產生，反以時速五
十公里之行車速高速行駛，亦未注意車前狀況，採取適當、必要
及有效之閃避、煞車等安全措施，而依當時情形，無不能注意之
情形，竟疏未注意上開規定，致所駕駛之小客車失控衝入對向來
車道之慢車道內，撞及騎乘重型機車行經該地之被上訴人，致其
人車倒地，受有左前後十字韌帶撕裂等傷害，上訴人就本件交通
事故之發生確有過失，而其過失行為與被上訴人受傷間，有相當
因果關係，上訴人對本件車禍自應負過失責任。又被上訴人騎乘
重型機車沿王生明路慢車道由南往北行經肇事地點，係遵行方向
行駛，並對於防止危險發生之相關交通法令之規定，業已遵守，
並盡相當之注意義務，且上訴人於刑事案件偵查時自陳為閃避同
向機車，車滑向對面車道，並側撞路邊台電公司電氣箱基座，下
車後發現車後有一機車倒地，足見本件車禍之發生前，被上訴人
對上訴人之行為，顯無法注意而無防免之義務，被上訴人顯無何
過失可言。(二)上訴人應負侵權行為之損害賠償項目，計為：(1)醫
療費部分，兩造合意被上訴人支出之醫療費，以二十二萬八千元
扣除上訴人先行給付六萬元及代償醫療費十萬五千三百八十九元
後之六萬二千六百十一元為準，應予准許。(2)看護費部分，兩造
合意被上訴人支出之看護費為十六萬元，洵為可採。(3)交通費部
分，兩造已合意被上訴人支出之交通費為四萬二千元，自屬可取
。(4)一年無法工作之薪資部分，被上訴人於事故受傷後，自九十
年六月十五日起至九十一年十二月六日止，歷經博正等多家醫院
不斷治療及復健，足見其於此段期間確因傷勢嚴重，必須治療及
復健，而有無法從事工作情事，參諸被上訴人於九十年六月十四
日發生車禍後，至九十二年五月九日始於駿明交通運輸股份有限
公司（下稱駿明公司）復職，可信其於車禍後一年內確無法工作
無誤。按被害人因身體健康被侵害而喪失勞動能力所受之損害，
其金額應就被害人受侵害前之身體健康狀態、教育程度、專門技
能、社會經驗等方面酌定之，不能以一時一地之工作收入為準（
本院六十三年台上字第一三九四號判例）。依被上訴人主張其於
事故時擔任貨櫃車司機，每月薪資五萬元，發生車禍前即接獲高
雄高等行政法院招考司機面試通知，曾於八十七年十月二十六日
起至八十九年十二月止靠行崧鶴運輸股份有限公司，每月營業額
約十八萬元，依其學經歷、工作能力，每月以薪資五萬元計算，
要與社會薪資水準相當，且兩造於更審前就被上訴人月薪亦合意
以每月五萬元計算，並無顯失公平之處，故以之計算其一年無法
工作之薪資損失計為六十萬元。(5)減少勞動能力損害部分，兩造
既於更審前均表示「同意依勞動能力減少百分之五十計算」，此
合意對於兩造當事人應有拘束力。況經兩造同意由財團法人私立
高雄醫學大學附設中和紀念醫院鑑定被上訴人勞動能力減少程度
可能減少50％，亦有該醫院函文可憑，另被上訴人更提出身心障
礙手冊，內載明係中度多障，尤可認其達中度肢障而對勞動能力
有所影響。上訴人辯以被上訴人受傷後仍於任職公司上班，薪資
反較受傷前為高，其未減少勞動能力云云，然依證人戴先德所證
被上訴人於車禍前上班一個多月試用期之證詞及上揭判例意旨，
可見被上訴人縱於車禍後薪資較先前為高，以其於各醫院治療之
情形觀之，其受傷後之傷勢仍然存在，其工作必須較車禍前付出
更多勞力，始能達到預期之收入，自不得以該一時之薪資判斷其
勞動能力有無喪失，上訴人執此抗辯，亦無足取。查被上訴人五
十八年二月二十三日出生，自九十一年六月十四日起請求勞動能
力損害，距六十歲勞工退休年齡，尚有二十六歲八月又九日（二
十六年八月計），以每月勞動薪資五萬元，喪失勞動能力50％為
準，至其六十歲止，一年減少勞動能力收入應為三十萬元，依霍
夫曼計算式第一年起扣除中間利息計算，其減少勞動能力之損害
計為五百二十九萬八千七百九十二元。(6)非財產上之損害部分，
審酌被上訴人高中畢業，無不動產，為貨櫃車司機，現因車禍無
法謀生而申請為中低收入身心障礙者生活補助，名下無財產資料
，上訴人二專畢業已婚，育有二名子女，需奉養祖父母，九十年
度收入三十一萬零七百零八元，九十一年二月一日起任職公司廠
務科組長，於同年八月八日離職，名下有土地三筆、房屋一棟、
汽車一輛及為其他投資，以及被上訴人正值青年，遭此事故身體
及精神上受有相當程度之痛苦及兩造前開身分、地位、經濟能力
一切情狀，認此部分以八十萬元為當。(三)被上訴人因本件事故已
領取之強制汽車保險金五十三萬零六百五十一元，兩造同意其中
醫療費、護送費、看護費共十一萬零六百五十一元，不在被上訴
人請求範圍，自不得扣除。另殘廢金額四十二萬元部分，則應自
上述(5)減少勞動能力損害內扣除，經扣除後該項損害為四百八十
七萬八千七百九十二元，以上各項損害額共為六百五十四萬三千
四百零三元。從而，被上訴人基於侵權行為之法則，請求上訴人
給付該金額本息，即屬正當，為其心證之所由得，並說明上訴人
其他抗辯及聲明證據為不足取暨不逐一論述之理由，因而判決上
訴人如數給付該金額本息。
一、關於廢棄發回部分【即原判決關於命上訴人給付減少勞動能
力損害四百八十七萬八千七百九十二元（已扣除強制汽車保險金
之殘廢金額四十二萬元）、非財產上損害八十萬元暨各自九十二
年二月十九日起之利息部分】：
查被上訴人本件車禍受傷後仍於原任職之駿明公司出車上班，薪
資反較受傷前為高，既為原審所認定之事實，且有該公司於九十
四年五月九日出具之函文，載明被上訴人於九十二年五月九日復
職仍以聯結車司機職務任用至今暨其於九十四年四月薪資為六萬
二千三百六十九元足憑，復有證人戴先德之證詞及該公司之出車
紀錄（司機運輸工作及工資日報表）可佐（分見原審更字卷(一)一
○六、一六六～一六八頁及更字卷(三)三～二一三頁），似見被上
訴人於該復職期間仍領取較五萬元為高之月薪。果爾，則能否猶
以其每月薪資五萬元及喪失勞動能力50 %採為計算減少勞動能力
損害之依據，已滋疑問。倘其於復職期間每月領有五萬元以上之
薪資，可否認定其於該期間每年減少勞動能力收入為三十萬元，
亦非無再進一步推求之必要。究竟被上訴人自九十一年六月十四
日請求減少勞動能力損害之日起每月之實際收入為何？是否比五
萬元為多？攸關其至滿六十歲止減少勞動能力損害額之多寡，原
審未詳為深究，並予調查審認，遽行判決，不免速斷。又上訴人
曾於原審抗辯：被上訴人現仍為駿明公司司機，每月薪資五至六
萬元，其自九十二年五月九日復職，擔任聯結車司機，並領有較
高於案發前之薪資，其併請求該期間之減少勞動能力損害，顯屬
無據等語（見同上更字卷(三)三○五、三○六頁）。原審對上訴人
此項重要之攻擊方法，恝置不論，徒以上述理由即為此部分上訴
人不利之論斷，亦有可議。又被上訴人減少勞動能力之損害額，
既有未明，則與之有關之非財產上損害，即無可維持，應併發回
。上訴論旨，執以指摘原判決關此部分不當，求予廢棄，不能認
為無理由。
二、關於駁回上訴部分【即原判決關於其餘命上訴人給付八十六
萬四千六百十一元本息（其中十萬六千九百八十五元自九十三年
十二月十日起算利息，其餘自九十二年二月十九日起算）部分】
：
查原審本於上述理由而為此部分上訴人敗訴之判決，經核於法並
無違背。上訴論旨，猶以原審採證、認事之職權行使及其他與判
決基礎無涉之理由，指摘原判決關此部分不當，求予廢棄，不能
認為有理由。
據上論結，本件上訴為一部有理由，一部無理由。依民事訴訟法
第四百七十七條第一項、第四百七十八條第二項、第四百八十一
條、第四百四十九條第一項、第七十八條，判決如主文。
中    華    民    國  九十七  年    八    月   十四   日
                      最高法院民事第六庭
                          審判長法官  朱  建  男
                                法官  顏  南  全
                                法官  林  大  洋
                                法官  鄭  傑  夫
                                法官  蘇  清  恭
      本件正本證明與原本無異
                                      書  記  官
中    華    民    國  九十七  年    八    月  二十六  日
                                                      Ｅ


司法院資訊處製作；財團法人民間司法改革基金會備份。
